臺灣高雄地方法院刑事判決　　　　　　　　　　　　　九十三年度訴字第二二一號
　　公　訴　人　臺灣高雄地方法院檢察署檢察官
　　被　　　告　黃國豪
　　原名乙○○）　　　住高雄.
　　選任辯護人　王進勝　律師
　　　　　　　　吳賢明
　　　　　　　　黃淑芬
右列被告因偽造有價證券案件，經檢察官提起公訴（九十二年度偵字第一四六八七號
），本院判決如左：
    主  文
黃國豪無罪。
    理  由
一、公訴意旨略以：被告黃國豪（原名乙○○，本院審理時更名為黃國豪）以經營汽
    車百貨量販為業，與戊○○素有生意上之往來。於民國八十七年間，戊○○因積
    欠黃國豪貨款，遂開立發票日為八十七年三月二十六日，到期日為同年五月十五
    日，票據號碼為二一二一四二號，金額為新台幣（下同）五十五萬六千八百元（
    下稱系爭本票一）；以及發票日為八十七年九月二十一日，票據號碼為二一二一
    五○號，金額為十萬元之本票二紙（下稱系爭本票二）與黃國豪，以擔保貨款之
    清償。詎黃國豪竟於收受上開二紙本票後，竟意圖供行使之用，於不詳時、地，
    在二紙發票之發票人欄位下，偽造「甲○○」之署名，以之為共同發票人而變造
    上開本票，並於九十年三月間持該二紙本票向本院民事庭聲請本票裁定獲准，足
    生損害於甲○○本人，因認被告黃國豪涉犯刑法第二百零一條第一項之變造有價
    證券罪嫌等語。
二、按犯罪事實應依證據認定之，無證據不得認定犯罪事實，刑事訴訟法第一百五十
    四條第二項定有明文。又認定不利於被告之事實，須依積極證據，苟積極證據不
    足為不利於被告事實之認定時，即應為有利於被告之認定，更不必有何有利之證
    據。另刑事訴訟法上所謂認定犯罪事實之證據，係指足以認定被告確有犯罪行為
    之積極證據而言，該項證據自須適合於被告犯罪事實之認定，始得採為斷罪資料
    。而事實之認定，應憑證據，如未能發現相當證據，或證據不足以證明，自不能
    以推測或擬制之方法，以為裁判基礎（最高法院三十年上字第八一六號判例、最
    高法院二十九年上字第三一０五號判例、最高法院四十年台上字第八六號判例意
    旨參照）。次查刑事訴訟法第一百六十一條已於九十一年二月八日修正公布，修
    正後同條第一項規定：檢察官就被告犯罪事實，應負舉證責任，並指出證明之方
    法。因此，檢察官對於起訴之犯罪事實，應負提出證據及說服之實質舉證責任。
    倘其所提出之證據，不足為被告有罪之積極證明，或其指出證明之方法，無從說
    服法官以形成被告有罪之心證，基於無罪推定之原則，自應為被告無罪判決之諭
    知，亦有最高法院九十二年度台上字第一二八號判例可參。
三、公訴人認被告黃國豪犯刑法第二百零一條第一項之變造有價證券罪嫌，無非係以
    被告取得戊○○交付之系爭二紙本票後，均在其持有保管中，且其對於本票上何
    時已記載「甲○○」之簽名，供述前後矛盾，而該二紙本票上「甲○○」之簽名
    ，並非甲○○本人之字跡為其論罪之主要依據。訊據被告堅決否認右開犯罪事實
    ，辯稱：系爭本票一係八十七年三月二十六日與戊○○結算生意往來貨款，戊○○尚積欠五十五萬六千八百元，戊○○乃簽發該本票。系爭本票二，則係八十七
    年九月二十一日，戊○○需款週轉向其調借，因戊○○前帳未清，信用不好，戊○○遂稱將系爭本票一併取回請太太簽名擔保等語。經查，系爭二紙本票上「甲○○」之署名，並非甲○○親簽，業據證人甲○○於本院審理時證稱：系爭本票
    一、二上「甲○○」筆跡，與伊本人之簽名相去甚遠等語在卷，且經核系爭二紙
    本票上「甲○○」之簽名，確與甲○○本人於本案警詢、偵查、本院審理中及於
    本院民事庭審理時於筆錄上、結文上簽名時之運筆、力道、字型不相符，有本票
    原本二紙及該等筆錄、結文在卷可資比對，是系爭二紙本票上「甲○○」署名，
    並非甲○○所簽，堪以認定。惟查：（一）系爭二紙本票上「甲○○」之署名，
    經核亦與被告於偵查中及本院審理時當庭書寫之「甲○○」不符，此由被告書寫
    「呂」字時，均無在「口」字下方將「一」橫筆畫寫出、「翠」字中之「羽」，
    將「羽」字中「往左下二撇」以相似於阿拉伯數字「２」或英文字母「Ｓ」方式
    書寫、「芬」字中「刀」字之寫法，類似「口字」，明顯與系爭本票中「呂」字
    中「口」字下方寫法均明顯有「一」橫之筆順，「翠」字中「羽」字為標準寫法
    「羽」、「芬」字亦為標準寫法「芬」均不同，有被告當庭書寫「甲○○」筆跡
    與本票原本二紙在卷足供比對。（二）被告持有該二紙本票之原因及細節，經核
    與證人丙○○即被告之妻與本院審理時證稱：「（請陳述戊○○簽發本票過程？
    ）第一張本票伍拾伍萬多是貨款，第二紙是週轉，是借現金。（本票簽發交付經
    過？）第一張我與戊○○在公司對完帳，結算到當天為止戊○○還欠多少錢，戊○○過幾天後才把本票拿過來交給我先生，我當時在場，第二紙票他需要週轉，
    就拿本票跟我先生開口調錢，因為他之前貨款還沒清償，我們希望有保障，他說
    要連同第一張本票拿回去請他太太簽名。當天他就又把兩張票拿回來交給我先生
    ，我當時也在場。（妳先生拿到這兩張票放在哪裡？）他收起來放在抽屜裡。（
    有無看過這兩張票？）當場有看一下，沒有詳細看。（上面有誰簽名？）有看到
    他太太簽名。（第二張本票第一次拿來時，現場有誰？）我記得我先生及我及戊○○，會計小姐應該在，因為是上班時間。過一兩個小時戊○○第二次來，同樣
    的人都在現場。（既然沒有細看，為何看到甲○○有在本票上簽名？）既然我們
    要求戊○○請他太太簽名，所以我特別注意此部分。沒有細看其他部分。」等語
    大致相符。雖被告於偵查中先辯稱戊○○交付時即有記載甲○○之簽名，其後始
    改稱要求戊○○將二紙本票攜回由甲○○簽名後交還，而與本院審理時辯稱，係
    因戊○○信用不好、沒有資產，戊○○主動說要請太太背書一情，並非完全一致
    ，然此僅係被告供述本票上有「甲○○」簽名存在之緣由、過程，詳簡程度之問
    題，且由被告供述戊○○主動請太太背書之前提為「信用不好、沒有資產」等語
    觀之，顯係被告在戊○○提出系爭本票二借款時，不信任戊○○之償債能力而與
    戊○○有所磋商，戊○○遂提出請太太擔保一情，此與證人丙○○於本院審理時
    證稱：「第二紙票他需要週轉，就拿本票跟我先生開口調錢，『因為他之前貨款
    還沒清償，我們希望有保障』，他說要連同第一張本票拿回去請他太太簽名」之
    情節相吻合，且合乎常情，是被告先後上開所辯並無相互矛盾之處，且與證人丙○○證述並無齟誤之處，公訴人認被告上開所辯前、後矛盾，且與證人丙○○證
    述相互矛盾，顯有誤會。又證人戊○○於本院審理時證稱簽發系爭二紙本票之原
    因係借款，且係以現金、客票及調貨清償等語，與戊○○在本院民事庭時並未否
    認被告主張系爭二紙本票係因積欠貨款而簽發，並稱以機油、讓渡車輛清償之事
    實相佐，有本院鳳山簡易庭九十年度鳳簡字第二八五號確認本票債權不存在卷宗
    影本在卷可稽，並就本院提示九十年四月十七日民事訴訟狀詰問事實欄所載是否
    為清償的方式時「拒答」，則證人戊○○於本院審理時就證述簽發本票及清償之
    細節既與在民事庭之陳述有矛盾之處，並拒答相關細節，且本票債務清償完畢卻
    未取回本票原本亦與常情有相悖之處，堪認在場證人丙○○前揭證述顯較證人戊○○之證述為可採。（三）證人戊○○於本院審理時證稱在簽發系爭本票二紙前
    ，被告並未見過甲○○之筆跡，證人甲○○於本院審理時亦證稱在被告公司任職
    期間會在貨款簽收單上簽名，而證人甲○○任職於被告公司之期間為八十九年五
    月至八月，有甲○○之勞工保險卡、確認本票債權不存在之訴狀附於上開民事卷
    宗內可佐（甲○○於本院證述任職期間為九十年六月至九月間，顯係記憶錯誤）
    ，則被告於九十年三月間提出系爭本票二紙聲請本票裁定時，如欲變造甲○○為
    共同發票人，其理應臨摹甲○○在任職期間之筆跡以預防遭識破，且在被告與甲○○於八十九年間已有勞資糾紛時，有高雄縣第一勞資關係協進會開會通知單附
    於上開民事卷宗內，並經證人甲○○於本院審理時證述曾向勞工局投訴被告在卷
    ，被告當無於雙方關係已交惡時，猶提出與甲○○筆跡卓然不同之變造本票向法
    院聲請裁定並執行，而陷自身於被追訴刑責之危險。綜合上述，自不得以系爭二
    紙本票係在被告持有保管中，且有偽造之「甲○○」署名，即遽認係被告所為，
    被告前開所辯，應堪採信。而公訴人所提出之證據尚不足為被告有罪之積極證明
    ，此外，復查無其他積極證據足認被告確有公訴人所起訴之變造有價證券犯行，
    揆諸前揭法條及判例意旨，既不能證明被告犯罪，自應為被告無罪之諭知。
據上論斷，應依刑事訴訟法第三百零一條第一項，判決如主文。
本案經檢察官丁○○到庭執行職務。
中      華      民      國    九十三    年      六      月    二十四    日
                                  臺灣高雄地方法院刑事第四庭
                                      審判長法  官    吳永宋
                                            法  官    林勇如
                                            法  官    黃惠玲
右正本證明與原本無異。
如不服本判決，應於判決送達後十日內，向本院提出上訴狀。
                                            書記官    林秀珍
中    華    民    國      九十三      年      六      月     二十四     日
